【裁判字號】    99,勞上,16
【裁判日期】    990817
【裁判案由】    給付補償金
【裁判全文】
臺灣高等法院民事判決                  99年度勞上字第16號
上  訴  人  甲○○
            乙○○
            丙○○
            丁○○
共      同
訴訟代理人  周珮琦律師
被  上訴人  新竹市環境保護局
法定代理人  戊○○
訴訟代理人  鄭勵堅律師
複  代理人  林瑩姮律師
訴訟代理人  賴一帆律師
上列當事人間請求給付補償金事件，上訴人對於中華民國98年11
月12日臺灣新竹地方法院98年度勞訴字第19號第一審判決提起一
部上訴，本院於99年7月29日言詞辯論終結，判決如下：
    主      文
原判決關於駁回上訴人後開第二項之訴部分，並訴訟費用之裁判
（除確定部分外）均廢棄。
被上訴人應給付上訴人新台幣壹佰貳拾壹萬陸仟壹佰捌拾元，及
自民國九十八年十月六日起至清償日止，按週年利率百分之五計
算之利息。
其餘上訴及假執行之聲請均駁回。
第一、二審訴訟費用（除確定部分外）均由被上訴人負擔四分之
三，餘由上訴人負擔。
    事實及理由
一、上訴人主張：伊等為被繼承人王村省之兄弟姊妹，王村省於
    民國89年7月1日上班後，即下落不明，生死不明逾7年，嗣
    經原法院以97年度亡字第10號宣告王村省於96年7月1日下午
    12時死亡。雖被上訴人於89年8月28日依勞動基準法第12條
    第1項第6款規定終止勞動契約，解僱王村省，但王村省係失
    蹤，並非曠職，且依勞動基準法第12條第2項規定，雇主應
    於知悉之日起30日內為終止契約，倘認王村省係曠職，被上
    訴人既於89年7月11日知悉王村省失蹤，亦應於89年8月11日
    前依法終止勞動契約，乃被上訴人竟遲至89年8月28日始終
    止勞動契約，自有未合。則王村省經原法院宣告於96年7月1
    日死亡前，其與被上訴人間之勞動契約應仍存在。而王村省
    於70年7月17日起即擔任被上訴人之清潔隊員，迄其被宣告
    死亡之96年7月1日止，年資為26年，依被上訴人工友工作規
    則（下稱工友工作規則）第58條、勞動基準法第55條第1項
    第1款、第2項（上訴人誤載為第2款）規定，王村省可請求
    41個月之平均工資，計1,644,100元，伊等為王村省之繼承
    人，爰依繼承之法律關係及前開規定，求為判命被上訴人應
    給付伊等1,644,100元（原判決誤載為1,604,100元）及自起
    訴狀繕本送達翌日起算之法定利息等語（上訴人依勞動基準
    法第59條第4款規定請求被上訴人給付1,804,500元本息之先
    位之訴部分，經原審判決敗訴，未據上訴人提起上訴，已告
    確定）。
二、被上訴人則以：王村省自89年7月1日起即未再出現工作，顯
    無繼續履行勞動契約之意思，伊除依勞動基準法第12條第1
    項第6款規定終止勞動契約，亦可視為王村省與伊已合意終
    止勞動契約，並不受勞動基準法第12條第2項所定30日除斥
    期間之限制；再者，王村省開始曠工之日係89年7月7日，至
    89年8月7日始符合勞動基準法第12條第1項第6款所定「一個
    月內曠工達六日」之要件，是伊於89年8月7日方取得終止契
    約之權利，伊於89年8月28日終止與王村省之勞動契約，自
    屬合法。則王村省於96年7月1日受死亡宣告時，已非伊之員
    工，自無工友工作規則第58條之適用等語為辯。
三、原審為上訴人先、備位之訴均敗訴之判決，上訴人僅就備位
    之訴敗訴部分提起上訴，其上訴聲明為（見本院卷第35頁正
    面）：
    (一)原判決關於駁回上訴人後開第二項之訴部分及該部分假執
      行之聲請均廢棄。
    (二)被上訴人應給付上訴人1,644,100元及自起訴狀繕本送達
      翌日起至清償日止，按年利率5%計算之利息。
    (三)願供擔保，請准宣告假執行。
    被上訴人則答辯聲明：
    (一)上訴駁回。
    (二)如受不利之判決，願供擔保免為假執行。
四、上訴人主張其等為王村省之兄弟姊妹，王村省自70年7月17
    日起擔任被上訴人之清潔隊員，於89年7月3日起即未至被上
    訴人處工作，經其等於89年7月11日向新竹市政府警察局西
    門派出所報案失蹤，並於96年8月23日向原法院聲請對王村
    省為死亡宣告之公示催告，經原法院於96年9月28日以96年
    度家催字第88號裁定准許，嗣申報期間屆滿，其等再向原法
    院聲請宣告王村省死亡，經原法院於97年8月26日以97年度
    亡字第10號判決宣告王村省於96年7月1日下午12時死亡確定
    等語，業據提出戶籍謄本、戶口調查簿影本、原法院97年度
    亡字第10號民事判決、確定證明書、繼承系統表、勞工保險
    被保險人投保資料表、被上訴人98年4月23日竹市環七字第
    0980007138號函等件為證（見原審卷第10至21、29至31頁）
    ，並為被上訴人所不爭執，應堪信實。
五、上訴人復主張王村省係失蹤，而非曠職，被上訴人依勞動基
    準法第12條第1項第6款規定終止勞動契約並不合法，王村省
    與被上訴人間之勞動契約於96年7月1日王村省被宣告死亡以
    前，仍存在等語，為被上訴人所否認，並以其已於89年8月
    28日終止該勞動契約等語為辯。經查：
    (一)按勞工無正當理由繼續曠工3日，或1個月內曠工達6日者
      ，雇主得不經預告終止契約。勞動基準法第12條第1項第
      6款定有明文。所謂「繼續曠工」，係指勞工實際應為工
      作之日無故繼續不到工者而言（最高法院81年台上字第
      127號判例參照）。本件上訴人甲○○於89年6月28日以電
      話方式向被上訴人代王村省請假獲准，惟於89年7月3日復
      代王村省請假時，被上訴人已要求王村省親自辦理請假，
      迨甲○○於89年7月7日再次代王村省請假時，即遭被上訴
      人拒絕，並請甲○○尋找王村省回隊上班，嗣甲○○於89
      年7月11日晚上8時告知被上訴人，其未尋獲王村省，已向
      新竹市政府警察局西門派出所報案失蹤等情，有兩造所不
      爭執之被上訴人98年4月23日竹市環七字第0980007138號
      函附「有關安全島班隊員王村省請假案」紀錄足憑（見原
      審卷第30、31頁），參以王村省自89年7月1日起因下落不
      明，生死不明已逾7年，經原法院以97年度亡字第10號判
      決宣告於89年7月1日下午12時死亡等情，堪認王村省係因
      失蹤始不到工，並非屬應工作並能工作而故意不到工之情
      形，自難謂係無正當理由而曠工。是被上訴人所辯王村省
      係無正當理由繼續曠工3日，或1個月內曠工達6日云云，
      尚非可採。雖被上訴人辯稱依原法院96年度催字第88號96
      年9月27日訊問筆錄記載，上訴人丁○○稱其於89年7月9
      日仍與王村省吃飯，又依王村省之郵局存摺明細，其存款
      於89年8月5日、89年8月11日依序被提領23,000元、2,000
      元，顯然王村省並非失蹤云云，惟上訴人陳稱丁○○於96
      年作證89年之事，記憶並不是很正確等語，尚合常情，自
      難以該次筆錄為不利於上訴人之認定；另上訴人已陳明王
      村省自行保管存摺及印章，但提款卡係由上訴人丁○○所
      保管，一向由丁○○提款作為家用及照顧甲○○，上開兩
      筆款項均係丁○○所提領等語（見本院卷第92頁反面），
      且為被上訴人所不爭執，堪予採信。是被上訴人此部分之
      抗辯，既與上開死亡宣告判決內容不符，為不可採。
    (二)次按勞動基準法第12條第2項規定：「雇主依前項第六款
      規定終止契約者，應自知悉其情形之日起，三十日內為之
      。」，而終止權又屬形成權之一種，是該條所定雇主行使
      終止權之30日法定期間，即為除斥期間，其時間經過時權
      利即告消滅（最高法院71年台上字第2996號、85年台上字
      第1941號判例、88年度台上字第68號裁判要旨參照）。退
      步言之，縱認被上訴人因無法確認王村省不到工之正當性
      ，而得以王村省無正當理由繼續曠工3日，或1個月內曠工
      達6日為由，依勞動基準法第12條第1項第6款規定終止其
      間之勞動契約者，惟被上訴人既於89年7月3日要求王村省
      親自到隊辦理請假事宜，復於89年7月7日拒絕甲○○代王
      村省請假，應認甲○○自89年7月3日（週一）起代王村省
      之請假，均為被上訴人所否准，則計至89年7月5日（週三
      ），王村省即繼續曠工3日，再計至89年7月10日（週一）
      ，王村省已繼續曠工6日，堪認被上訴人於89年7月11日應
      知悉王村省曠工之情形已合於勞動基準法第12條第1項第6
      款所定終止勞動契約之條款，被上訴人應於89年8月10日
      以前行使該終止權。即使以89年7月7日（週五）被上訴人
      明確拒絕甲○○代王村省之請假起算王村省開始曠職日，
      則計至89年7月11日（週二），王村省即繼續曠工3日，再
      計至89年7月14日（週五），王村省已繼續曠工6日，堪認
      被上訴人於89年7月17日（週一）應知悉王村省曠工之情
      形已合於勞動基準法第12條第1項第6款所定終止勞動契約
      之條款，被上訴人應於89年8月16日以前行使該終止權。
      乃被上訴人竟遲至89年8月28日始行使該終止權，揆諸前
      開說明，該終止權已因除斥期間經過而消滅，被上訴人已
      不得以王村省繼續曠工為由終止其間之勞動契約。
    (三)又按當事人依法律之規定終止契約者，應向他方當事人以
      意思表示為之。此觀民法第263條準用第258條第1項規定
      自明。又非對話而為意思表示者，其意思表示，以通知達
      到相對人時，發生效力。民法第95條第1項定有明文。再
      退萬步而言，縱令被上訴人以王村省繼續曠工為由，終止
      其間之勞動契約，並未逾勞動基準法第12條第2項所定之
      除斥期間者，但被上訴人行使該終止權以前，先後於89年
      7月11日、89年7月18日、89年7月25日、89年8月3日發函
      其清潔隊轉知王村省敘明曠職理由陳報其人事室，再於89
      年8月28日通知其清潔隊、王村省解僱乙事，有通知書等
      件可稽（見原審卷第45至49頁），顯見被上訴人並非以對
      話方式向王村省通知敘明曠職理由，並為終止勞動契約之
      意思表示。依前揭說明，被上訴人欲終止其與王村省間之
      勞動契約，自應以解僱通知到達王村省時，始發生終止之
      效力。惟承上所述，甲○○既於89年7月11日向警局報案
      王村省失蹤，被上訴人復無法舉證證明上開解僱通知已合
      法送達失蹤之王村省，應認被上訴人於89年8月28日終止
      其與王村省間之勞動契約，並不合法（最高法院82年度台
      上字第1468號裁判要旨參照）。至被上訴人所提「行政院
      及所屬各機關公務人員平時考核要點」第9點（見本院卷
      第44頁），僅係針對公務員曠職通知為規定，並非就終止
      勞動契約之送達方式為規定，自難比附援用，併此敘明。
    (四)綜上，被上訴人於89年8月28日終止其與王村省間之勞動
      契約，並不合法，其間之勞動契約仍繼續存在，直到96年
      7月1日王村省經原法院判決宣告死亡為止。是上訴人所稱
      被上訴人終止勞動契約於法不合，王村省與被上訴人間之
      勞動契約於96年7月1日王村省被宣告死亡以前，仍存在等
      語，為可採信；被上訴人所辯各節，不足以採。
六、上訴人又主張王村省擔任被上訴人清潔隊員之年資為26年，
    依工友工作規則第58條、勞動基準法第55條第1項第1款、第
    2項規定，王村省可請求41個月之平均工資，計1,644,100元
    等語，為被上訴人所否認。經查：
    (一)工友工作規則第58條規定：「工友在職期間因病故或意外
      死亡者，得依勞動基準法所訂退休金標準發給撫卹金。」
      ，係指工友在生病死亡或意外死亡等不可抗力之情況下死
      亡時，因未及申請退休，而無法直接依勞動基準法第55條
      規定請領退休金，乃明定可比照勞動基準法所訂退休金標
      準發給撫卹金予其繼承人。此項政府體卹工友遺族之美意
      與德政，自不宜以工友在職期間僅限於「病故」、「意外
      死亡」二種情形，其遺族始得據以請領撫卹金，應認該條
      所謂「病故」、「意外死亡」，僅為例示規定，而非列舉
      規定。準此，王村省既係因失蹤而被法院宣告死亡，核屬
      不可抗力之情形而死亡，自有上開規定之適用。
    (二)依前揭工友工作規則第58條規定適用勞動基準法第55條第
      1項第1款、第2項規定：「勞工退休金之給與標準如左：
      一按其工作年資，每滿一年給與兩個基數。但超過十五年
      之工作年資，每滿一年給與一個基數，最高總數以四十五
      個基數為限。未滿半年者以半年計；滿半年者以一年計。
      」、「前項第一款退休金基數之標準，係指核准退休時一
      個月平均工資。」。所謂「年資」，應以有繼續工作之情
      為限。承上所述，王村省自70年7月17日起擔任被上訴人
      之清潔隊員，雖在原法院宣告其於96年7月1日下午12時死
      亡以前，其與被上訴人間之勞動契約關係仍存在，惟王村
      省於89年7月1日即因失蹤而未到工，換言之，王村省自89
      年7月1日起即未繼續工作，則其在被上訴人處之工作年資
      ，僅能計至89年6月30日為止。依上開說明，王村省擔任
      被上訴人清潔隊員之年資合計19年（自70年7月17日起至
      89年6月30日止，約共18年11個月，其中11個月部分既已
      滿半年，以1年計，故為19年），應給予34個基數【計算
      式：（19-15）＋（15×2）＝34】，並按兩造所同意之平
      均工資35,770元計算（見本院卷第71頁、92頁反面），則
      被上訴人應發給撫卹金1,216,180元【計算式：35,770（
      平均工資）×34（基數）＝1,216,180】。
    (三)準此，身為王村省繼承人之上訴人，得請求被上訴人發給
      撫卹金1,216,180元，逾此數額之請求，不應准許。
七、從而，上訴人依繼承之法律關係及工友工作規則第58條、勞
    動基準法第55條第1項第1款、第2項規定，請求被上訴人給
    付1,216,180元，與自起訴狀繕本送達翌日即98年10月6日（
    見原審卷第32頁）起至清償日止，按週年利率5%計算之利息
    ，為有理由，應予准許。逾此範圍之請求，為無理由，應予
    駁回，其假執行之聲請亦失所附麗，應併予駁回。原審就上
    開應准許部分，為上訴人敗訴之判決，尚有未洽，上訴意旨
    求予廢棄改判，為有理由，應由本院予以廢棄，改判如主文
    第二項所示。另上開本院判准部分，因金額不逾150萬元，
    被上訴人不得上訴第三審，該部分判決即告確定，自無宣告
    假執行之必要，爰駁回上訴人假執行之聲請。至上訴人之請
    求不應准許部分，原審為上訴人敗訴之判決，並駁回其假執
    行之聲請（除確定部分外），經核其理由雖與本院認定不同
    ，惟結論並無二致，仍應予以維持，上訴意旨求予廢棄改判
    ，為無理由，應駁回此部分之上訴。又本件事證已臻明確，
    兩造其餘攻擊或防禦方法及證據資料，核與本件判決結果不
    生影響，毋庸一一論述，併予敘明。
八、據上論結，本件上訴為一部有理由，一部無理由，爰判決如
    主文。
中    華    民    國    99    年    8     月    17    日
                    民事第十七庭
                        審判長法  官  藍文祥
                              法  官  陳麗芬
                              法  官  張競文
正本係照原本作成。
不得上訴。
中    華    民    國    99    年    8     月    19    日
                              書記官  章大富

司法院資訊處製作；財團法人民間司法改革基金會備份。
